臺北高等行政法院判決　　　　　　　　　　　　　　　九十三年度簡字第三三九號
　　原　　　告　赫斯生技股份有限公司
　　代　表　人　甲○○董事長.
　　被　　　告　臺北縣政府
　　代　表　人　乙○○代理縣.
右當事人間因食品衛生管理法事件，原告不服行政院衛生署中華民國九十二年五月三
十日衛署訴字第○九二○○一二四四四號訴願決定，提起行政訴訟。本院判決如左：
　　主  文
原告之訴駁回。
訴訟費用由原告負擔。
　　事  實
緣原告於宣傳仿單刊登「活葉蔘」、「調和蔘」、「為怡蔘」、「復能蔘」等四則食
品廣告（下稱系爭四則廣告），其傳單正面除介紹各該產品成分、規格、食用效果、
適用對象及公司名稱、地址、電話號碼及網址等之外，各該傳單背面分別刊有「健康
清道夫—肝」「認識糖尿病、讓你遠離文明病、活出尊嚴」「健康守門員—腸、胃」
「認識攝護腺肥大，讓你五十歲後說得到也作得到」等涉及易生誤解之文詞，案經民
眾於民國（下同）九十一年八月二十日（收文日期）向被告所屬衛生局檢舉，並經該
局調查屬實，被告乃以原告違反食品衛生管理法第十九條第一項規定，依同法第三十
二條第一項規定，以九十一年十二月二十三日北府衛食字第○九一○○四○二一○號
行政處分書，處原告新台幣（下同）十二萬元罰鍰。原告不服，提起訴願，遭決定駁
回，遂向本院提起行政訴訟。茲摘敘兩造訴辯意旨如次：
甲、原告起訴意旨略謂：
一、系爭四則廣告正面處固載有原告所銷售之「活葉蔘」、「調和蔘」、「為怡蔘」
    、「復能蔘」等產品，然僅以介紹各該產品成分、規格、食用效果、適用對象及
    原告名稱、地址、電話號碼、網址為記載內容，而在該廣告背面則刊載一般健康
    小常識，並未將健康常識內容與原告所銷售產品作任何形式之介紹連結，該廣告
    正面及背面內容均係單獨存在，並無將兩者作效果結合之文字內容，舉凡「健康
    清道夫—肝、認識糖尿病、健康守門員、認識攝護腺肥大」等身體健康常識，內
    容中並無隻字片語強調須服用原告所販售產品，始具有此等效果，而僅係一般性
    之健康常識介紹。被告未仔細分辨系爭四則廣告所正確傳達之訊息內容，率即認
    定該廣告背面文字係針對正面販售蔘品所為介紹，顯屬嚴重誤解。原告原意在提
    供社會大眾瞭解自身身體之健康常識，開始重視自身健康，進而萌生養生保健之
    意念，絕未強調服用此等蔘品後，即能產生強健身體效果之說明，此可對照系爭
    四則廣告正、反面之文字內容即明。被告率認定違規，不啻使販售食品業者動輒
    得咎，更剝奪任何宣傳介紹之途徑，有違食品衛生管理法之立法原意。
二、退萬步言，原告斯時雖針對四項蔘品印製系爭四則廣告，然該廣告背面均印製身
    體器官如肺、肝、腎之保健常識，縱認此等保健常識有誇大不實之嫌，然所載內
    容既均為身體器官之保健常識，如何能強將之劃分為四則內容，認原告有四則誇
    大不實之行為，進而為四則違規行為之認定。按行政裁罰本係針對行為人之違規
    行為加以處罰，行政裁罰亦須與違規行為數相符，原告既僅有一針對販售蔘品之
    宣傳行為，各宣傳單僅屬宣傳行為之部分動作，何能將之擴大認屬四則宣傳行為
    ，被告將單純一宣傳行為以四則違規行為視之，逕以一違規行為裁處三萬元，四
    則違規行為共裁處十二萬元罰鍰，在罪數計算上有違行政裁罰之基本原則，即屬
    失當，訴願決定未思及此，遞予維持，亦屬不當。
三、請撤銷訴願決定及原處分，訴訟費用由被告負擔。
乙、被告答辯意旨略謂：
一、按「對於食品、食品添加物或食品用洗潔劑所為之標示、宣傳或廣告，不得有不
    實、誇張或易生誤解之情形。食品不得為醫療效能之標示、宣傳或廣告。」食品
    衛生管理法第十九條第一項及第二項定有明文。又行政院衛生署為保護消費者權
    益，前以八十二年四月二十九日衛署食字第八二二五二一一號函就有關食品廣告
    標示詞句是否涉及虛偽、易生誤解或涉醫療效能等加以認定，嗣以八十八年七月
    三十一日衛署食字第八八○三七七三五號函修訂在案。
二、系爭四則廣告背頁內容載有：「健康清道夫—肝、認識糖尿病、讓你遠離文明病
    、活出尊嚴、健康守門員—腸、胃、認識攝護腺肥大，讓你五十歲後說得到也作
    得到．．」等所謂疾病小常識，顯已將原告所稱正頁銷售之「活葉蔘」、「調和
    蔘」、「為怡蔘」、「復能蔘」等產品相結合，容易誤導消費者以為食用該產品
    ，可達到預防、改善相關症狀或其所宣稱之效能，亦有行政院衛生署九十一年九
    月五日衛署食字第○九一○○五三五四三號函釋：「案內有關『活葉蔘Hepagin
    、為怡蔘Gastrigin、復能蔘Ginsepros、調和蔘Ginsulin』等食品廣告整體表現
    涉及易生誤解，違反食品衛生管理法之規定。」可資參照。
三、參照行政院衛生署八十六年三月三日衛署食字第八六○○三九二五號函釋：「．
    ．．即為同一產品，但有多數之違規廣告行為時，仍應分別處罰。」、八十九年
    九月七日衛署食字第○八九○○一四一五九號函釋：「．．對於執行違規食品廣
    告案件之處分時應落實一行為一罰，併案處罰應秉持公平原則處以倍數罰鍰。」
    、九十一年九月五日衛署食字第○九一○○五三五四三號函釋：「三、案內為四
    件不同產品仿單廣告，應分別予以處罰。」，原告既係經營食品業，理應瞭解食
    品衛生相關規定，並加以遵守，其刊登系爭四則廣告，以誇大不實訊息散發予消
    費者之違規事實洵堪認定，被告依食品衛生管理法第十九條第一項及第三十二條
    第一項規定，以每則廣告裁處原告三萬元罰鍰，四則共計十二萬元罰鍰，揆諸上
    開規定，並無不合。
四、請駁回原告之訴，以維法紀，並保障消費者獲得正確資訊、維護健康之權利。
    理  由
一、原告代表人及被告代表人原分別為郭力瑋及蘇貞昌，嗣於九十二年十二月二十四
    日、九十三年五月二十日分別變更為甲○○及乙○○，茲由渠等具狀聲明承受訴
    訟，核無不合，應予准許。
二、按「對於食品、食品添加物或食品用洗潔劑所為之標示、宣傳或廣告，不得有不
    實、誇張或易生誤解之情形。」「違反第十九條第一項規定者，處新台幣三萬元
    以上十五萬元以下罰鍰；．．」分別為食品衛生管理法第十九條第一項及第三十
    二條第一項前段所規定。
三、本件原告於宣傳仿單刊登「活葉蔘」、「調和蔘」、「為怡蔘」、「復能蔘」等
    四則食品廣告，其傳單正面除介紹各該產品成分、規格、食用效果、適用對象及
    公司名稱、地址、電話號碼及網址等之外，各該傳單背面分別刊有「健康清道夫
    —肝」「認識糖尿病、讓你遠離文明病、活出尊嚴」「健康守門員—腸、胃」「
    認識攝護腺肥大，讓你五十歲後說得到也作得到」等涉及易生誤解之文詞，案經
    民眾於九十一年八月二十日（收文日期）向被告所屬衛生局檢舉，並經該局調查
    屬實，被告乃以原告違反食品衛生管理法第十九條第一項規定，依同法第三十二
    條第一項規定，以九十一年十二月二十三日北府衛食字第○九一○○四○二一○
    號行政處分書，處原告十二萬元罰鍰，原告不服，提起訴願遭駁回之事實，為兩
    造所不爭執，並有檢舉函、系爭四則廣告、處分書及訴願決定書等附卷可稽，自
    堪信為真實。
四、原告訴稱系爭四則廣告背面僅刊載一般健康小常識，並未將健康常識內容與原告
    銷售之產品作任何形式之介紹連結，被告率認廣告背面文字係針對正面販售蔘品
    所為介紹，顯屬嚴重誤解，縱認此保健常識有誇大不實之嫌，然原告僅有一針對
    販售蔘品之宣傳行為，各宣傳單僅屬宣傳行為之部分，不能以四則違規行為視之
    而共裁處十二萬元罰鍰（詳如事實欄所載）云云。惟查，標示、宣傳或廣告是否
    違反食品衛生管理法第十九條第一項「對於食品、食品添加物或食品用洗潔劑所
    為之標示、宣傳或廣告，不得有不實、誇張或易生誤解之情形」之規定，應視其
    傳達予消費者訊息之整體表現，包括文字敘述、產品品名、圖案、符號等，綜合
    研判之。經查，原告於其「活葉蔘」廣告傳單正面刊載「食用〈活葉蔘〉具有紓
    解疲勞、降火氣、幫助維持新陳代謝機能。食用後，益壽延年、常保健康、臉色
    亮麗、精神旺盛。」等語，並於該廣告傳單背面刊有「健康清道夫—肝」「肝臟
    ．．肩負起密集排除人體內的毒素責任．．調理人體內醣份之新陳代謝．．」「
    檢視你的肝  受損原因．．導致症狀：容易疲勞、精神不振．．」等語；另原告
    於其「調和蔘」廣告傳單正面刊載「〈調和蔘〉具有調節新陳代謝、調整體質、
    活化筋骨、紓解疲勞、增強體力、滋補強身之效。並可生津解渴、降火氣、幫助
    維持消化道機能、促進食慾、潤喉。食用後，精神旺盛、常保健康、臉色亮麗、
    益壽延年。」等語，並於該廣告傳單背面刊有「認識糖尿病、讓你遠離文明病、
    活出尊嚴」「你是否患有糖尿病  糖尿病症狀：喉嚨乾燥．．身體遲鈍疲勞．．
    」等語；另原告於其「為怡蔘」廣告傳單正面刊載「食用〈為怡蔘〉能促進新陳
    代謝、滋補強身、消除疲勞、增強體力、精神旺盛、集中精神，能幫助上班族紓
    解壓力，提昇工作效率。可開胃、降火。食用〈為怡蔘〉可青春永駐、維持健康
    。」等語，並於該廣告傳單背面刊有「健康守門員—腸、胃」「檢視你的腸、胃
    受損原因：．．神經緊張或衰弱．．生活緊張、工作過勞．．」等語；又原告於
    其「復能蔘」廣告傳單正面刊載「〈復能蔘〉可調節生理機能、滋補強身、增強
    體力、使精神旺盛、小便順暢，並能生津解渴開胃退火。食用〈復能蔘〉安全、
    穩定。」等語，並於該廣告傳單背面刊有「認識攝護腺肥大，讓你五十歲後說得
    到也作得到」「檢視你的攝護腺．．小便次數增多．．夜間解小便頻率增加，排
    尿不順．．」等語；原告顯將其四種蔘品—活葉蔘、調和蔘、為怡蔘、復能蔘，
    與上開所謂「疾病小常識」結合，而由其傳達予消費者訊息之整體表現綜合研判
    結果，易誤導消費者以為食用原告上開四種蔘品，可達到預防、改善相關症狀或
    其所宣稱之效能等，則系爭四則廣告詞句，難謂未有涉及易生誤解之情形，自屬
    違反食品衛生管理法第十九條第一項規定，而應受處罰。再者，原告係就活葉蔘
    、調和蔘、為怡蔘、復能蔘等不同蔘品，分別為不同之廣告宣傳，分屬四個廣告
    違規行為，自應分別予以處罰，則被告就原告刊登系爭四則廣告，分別依食品衛
    生管理法第十九條第一項及第三十二條第一項前段規定，以每則廣告裁處原告三
    萬元罰鍰，四則共計十二萬元罰鍰，依法並無不合。
五、綜上所述，原告違規事實，洵堪認定。從而，被告認原告違反食品衛生管理法第
    十九條第一項規定，並依同法第三十二條第一項前段規定，處原告每則廣告法定
    最低罰鍰各三萬元，四則廣告共計十二萬元罰鍰之處分，並無違誤。訴願決定予
    以維持，亦無不合。原告徒執前詞聲明撤銷，為無理由，應予駁回。又本件適用
    簡易訴訟程序，爰不經言詞辯論逕為判決，併予敘明。
據上論結，本件原告之訴為無理由，爰依行政訴訟法第二百三十三條第一項、第二百
三十六條、第九十八條第三項前段，判決如主文。
中　　華　　民　　國　　九十三　　　年　　  十二  　　月　　  十四  　　日
                            臺 北 高 等 行 政 法 院   第 六 庭
                                                    法  官　曹瑞卿
右為正本係照原本作成。
本件以訴訟事件所涉及之法律見解具有原則性者為限，始得於本判決送達後二十日內
向本院提出上訴狀並表明上訴理由，如已於本判決宣示後送達前提起上訴者，應於判
決送達後二十日內補具上訴理由（均按他造人數附繕本），且經最高行政法院許可後
方得上訴。
中　　華　　民　　國　　九十三　　　年　　  十二  　　月　　  十四  　　日
            　　　　　　　　　　　 　　　    　     書記官  方偉皓
